臺灣高等法院臺中分院刑事判決　　　　94年度上訴字第1276號
上　訴　人　臺灣臺中地方法院檢察署檢察官
上　訴　人
即　被　告　丁○○（原名彭國恭）
選任辯護人　楊榮富律師
被　　　告　乙○○
指定辯護人　本院公設辨護人丙○○
上列上訴人等因偽造有價證券等案件，不服臺灣臺中地方法院93
年度訴字第1156號中華民國94年4月26日第一審判決（起訴案號
：臺灣臺中地方法院檢察署91年度偵緝字第590號、92年度偵字
第2426號），提起上訴，本院判決如下：
    主  文
原判決關於丁○○意圖供行使之用，而偽造有價證券部分撤銷。
丁○○連續意圖供行使之用，而偽造有價證券，處有期徒刑參年
陸月。偽造之如附表三所示支票貳拾紙均沒收。
其餘上訴駁回。
    事  實
一、丁○○（原名彭國恭）於民國八十七年間係從事健康食品等
    事業，戊○○因參與投資而有使用支票之需要，乃於八十七
    年八月十七日偕同丁○○向台中市第十一信用合作社復興分
    社（後改制為合作金庫美村分行，以下簡稱十一信）申請開
    設支票存款帳戶（帳號二六六四之二），並於領取空白支票
    簿後，將該空白支票簿及印鑑章交付丁○○作為投資健康食
    品等事業之用。另甲○○亦因投資丁○○所營事業，於八十
    九年三月二十七日由丁○○偕同至安泰商業銀行臺中分行（
    以下簡稱安泰銀行）開設支票存款帳戶（帳號：○○七─○
    一─○一五二二○─○○），並將所領之空白支票簿及印鑑
    章交付丁○○，委由丁○○代為簽發支票以支付投資事業所
    需款項。惟丁○○於八十九年間，因經濟情況不佳，竟基於
    意圖為自己不法所有之詐欺取財、行使偽造私文書及意圖供
    行使之用，而偽造有價證券之概括犯意，未經戊○○及甲○○之同意，即在其所召募如附表一所示之支票互助會中，將
    其二人分別列為如附表一所示之各支票互助會會員，嗣於如
    附表二所示之時間，在臺中市○區○○路二段九九巷一六弄
    四一號「重庚美髮店」，分別以戊○○及甲○○之名義，在
    依民間習慣視為標單之空白紙上，先後書寫戊○○及甲○○
    之姓名及標金，而分別連續偽造戊○○及甲○○名義之標單
    五次及二次，進而投標以行使之，並順利以如附表二所示之
    標金，標得各該會款，而足以生損害於戊○○、甲○○及其
    他活會會員。又丁○○為向各支票互助會活會會員收取其所
    冒標之會款，乃於如附表三所示各互助會存續期間內某時，
    在不詳地點，以其所保管之戊○○、甲○○印章分別盜蓋在
    如附表三所示之戊○○及甲○○之支票上，並填寫票面金額
    ，且在其中部分支票記載發票日而偽造完成有價證券後，持
    交各活會會員以收取會款，致各組支票互助會活會會員陷於
    錯誤，而分別交付扣除標金金額之支票，並陸續兌現供丁○○領取花用，丁○○因而詐得如附表二所示之款項。至未填
    寫發票日之支票，則待執票人得標時，再由丁○○通知如附
    表三所示之各執票人，利用指示其在所收執之支票上，填寫
    日期之方式，而偽造完成如附表三所示之有價證券。嗣因陳
    銘淵、李督禮所持有偽造之發票人各為戊○○、甲○○之支
    票，屆期提示後不獲兌現，分別持向戊○○、甲○○催討會
    款時，戊○○、甲○○始查悉上情。
二、案經戊○○、甲○○訴由臺灣臺中地方法院檢察署檢察官偵
    查起訴。
    理  由
甲、程序事項：
一、按被告以外之人於審判外向法官所為之陳述，得為證據，刑
    事訴訟法第一百五十九條之一第一項定有明文。立法理由係
    認被告以外之人（包括證人、鑑定人、告訴人、被害人及共
    同被告等）之陳述係在法官面前為之，因其任意陳述之信用
    性已受確定保障之情況下所為，自得作為證據。不問係其他
    刑事案件之羈押訊問期日、勘驗期日、準備程序期日、審理
    期日或民事事件、行政訴訟程序，凡係在普通法院法官（軍
    事法官、外國法官不與之）面前所為之陳述，均具有證據能
    力。本件證人施淑美、陳銘淵、乙○○等人於原審法院民事
    庭九十一年度簡上字第一七九號給付票款民事事件中向原審
    法官所為之證述（筆錄影本見該案影卷二第一九五至一九七
    頁），在其等任意陳述之信用性無疑之情況下，其等之證述
    依法自具有證據能力。
二、次按，被告以外之人（包括證人、鑑定人、告訴人、被害人
    及共同被告等）於審判外之陳述雖不符刑事訴訟法第一百五
    十九條之一至之四等四條之規定，而經當事人於審判程序同
    意作為證據，法院審酌該言詞陳述或書面陳述作成時之情況
    ，認為適當者，亦得為證據；當事人、代理人或辯護人於法
    院調查證據時，知有刑事訴訟法第一百五十九條第一項不得
    為證據之情形，而未於言詞辯論終結前聲明異議者，視為有
    前項之同意，同法第一百五十九條之五定有明文。立法意旨
    在於傳聞證據未經當事人之反對詰問予以核實，原則上先予
    排除。惟若當事人已放棄反對詰問權，於審判程序中表明同
    意該等傳聞證據可作為證據；或於言詞辯論終結前未聲明異
    議，基於尊重當事人對傳聞證據之處分權，及證據資料愈豐
    富，愈有助於真實發見之理念，且強化言詞辯論主義，使訴
    訟程序得以順暢進行，上開傳聞證據亦均具有證據能力。本
    件證人戊○○、林淑嬉、陳銘淵、施淑美、廖秀英、黃慶介
    、甲○○、劉波兒、廖阿屘等人固均曾於檢察事務官詢問時
    為陳述（見九十一年度偵緝字第五九０號卷內資料），其性
    質雖屬傳聞證據，惟查無符合同法第一百五十九條之一至之
    四等前四條之情形，其等所為之上開於檢察事務官詢問之筆
    錄內容，業經本院審理時予以提示並告以要旨，且各經檢察
    官、辯護人及被告等人表示意見。當事人或辯護人已知上述
    筆錄乃傳聞證據，且均未於言詞辯論終結前對該等筆錄內容
    異議，依上開規定，是其等於檢察事務官詢問中之證言已擬
    制同意其有證據能力，本院審酌上開筆錄作成時，較無人情
    施壓或干擾，亦無不當取供之情形，認為以之作為本案之證
    據亦屬適當，是其等於檢察事務官詢問中之證言自具有證據
    能力。
乙、實體方面：
壹、被告丁○○有罪部分：
一、訊據上訴人即被告丁○○固坦承曾陸續保管證人即告訴人戊○○十一信之空白支票及印鑑章、有與證人即告訴人甲○○
    一同到安泰銀行開設帳號為○○七─○一─○一五二二○─
    ○○之支票存款帳戶，並保管證人甲○○之支票簿及印鑑章
    ，證人戊○○、甲○○得標之日期就如同附表二所載，其二
    人得標均有以標單載明金額及姓名；有簽發如附表三編號二
    十所示以證人甲○○為發票人之支票，並曾以如附表三所示
    之證人戊○○及甲○○之支票支付如附表一所示之支票互助
    會會款等情不諱，惟矢口否認有何連續行使偽造私文書、詐
    欺取財及偽造有價證券之犯行，辯稱：參加支票互助會，是
    戊○○及甲○○交付支票給伊目的之一，只是伊與甲○○並
    未訂立契約；並未偽造戊○○及甲○○之標單，他們有時會
    自己來標，有時則委託伊代標；戊○○標得之會款，是留下
    來作為投資資金；甲○○的部分，有時會交給她，有時伊會
    留下來作為直銷費用；因為戊○○與伊簽立之投資契約中有
    提到不要讓其家人知悉參加民間互助會之事，所以有劉波兒
    的會單上就不會出現戊○○的名字；並未偽造如附表三所示
    之支票，伊以甲○○名義簽發支票之事，甲○○均知悉；而
    戊○○部分，伊一開始僅有幫戊○○保管空白支票，印鑑章
    則由他自己保管，後來他怕家人知道，所以才在九二一地震
    之後，將印鑑章交給伊，如附表三編號一至十九所示戊○○
    為發票人之支票，上面的印章都是戊○○自己蓋的云云。經
    查：
  (一)前揭犯罪事實，業據證人戊○○於原審審理時證稱：並未與
    被告丁○○有訂立投資契約或協議，未參加丁○○所召集之
    支票互助會，丁○○事先亦未經伊同意將伊列入支票互助會
    會員，伊並未授權被告丁○○投標；開設十一信支票存款帳
    戶後，支票及印鑑都被丁○○拿走了等語（見原審卷第一宗
    第二三六、二三七、二四一至二四四頁）；證人甲○○於原
    審審理時證稱：參加丁○○召集之互助會二會，其中一會已
    經結束了，另一會是八十八年九月開始的會，並未參加如附
    表一所示之支票互助會，不是參加三萬元之互助會，沒有為
    了參加支票互助會才去銀行開戶這回事等語（見原審卷第一
    宗第一二七、一三八、一四六頁）；證人林淑嬉於檢察事務
    官訊問時證稱：伊是李督禮的太太，參加丁○○支票互助會
    的事都是伊在處理，有收過戊○○的支票，都是丁○○交給
    伊的，丁○○也有在支票背面背書等語（見九十一年偵緝字
    第五九０號卷第九三頁）；證人陳銘淵於檢察事務官訊問時
    及原審法院九十一年簡上字第一七九號給付票款民事事件中
    證稱：拿到的會單上有戊○○的名字，但沒有看過戊○○（
    見九十一年偵緝字第五九０號卷第九四頁、九十一年簡上字
    第一七九號民事卷影卷第一九六、一九七頁）；證人施淑美
    於檢察事務官訊問時證稱：會單上有戊○○姓名等語（見九
    十一年偵緝字第五九０號卷第九五頁）；證人廖秀英及黃慶
    介於檢察事務官訊問時證稱：有參加丁○○召開之互助會，
    會單上有戊○○的名字，但未見過戊○○到場，戊○○的支
    票是丁○○給伊的，丁○○有背書，意思是戊○○得標所交
    付的支票等語（見九十一年偵緝字第五九０號卷第一一○頁
    ），並有如附表一所示之互助會會單十一份、如附表三所示
    之支票影本二十份、合作金庫美村分行九十一年三月十一日
    合金村營字第○九三○○○一三八九號函所檢附證人戊○○
    支票帳戶之交易明細表、分戶交易明細表、支票存款開戶申
    請書及約定書、支票存款印鑑打卡、存款分戶帳、十一信支
    票領取紀錄、交易明細表、證人陳銘淵向證人戊○○催繳票
    款之存證信函、安泰銀行檢送之甲○○支票存款帳戶支活存
    主檔查詢單、通用查詢驗證單、支票存款開戶申請書、支票
    存款往來約定書、臺中市票據交換所支票存款戶票據徵信開
    戶查詢簡覆單、支票存款印鑑卡各一份附卷可稽（以上見九
    十一年偵緝字第五九０號卷第八五、八六、九八至一○九、
    一一八至一二五、一二九至一四六、一五○至一五二、一五
    五至一六一、一七三至一八六頁、九十年度偵字第一七四七
    三號卷第八一至九○、一二五、一二六頁、一七四至一八五
    頁、九十年發查字第二七七○號卷第三八頁），復有原審法
    院臺中簡易庭九十一年度簡字第四九二號、原審法院民事庭
    九十一年度簡上字第一七九號民事卷宗（均影卷）各一份可
    參。
  (二)被告丁○○雖於原審提出投資契約書一份（見原審卷第一宗
    第一六五頁），欲證明證人戊○○確實有參加投資其所經營
    包括支票互助會之事業，並約定證人戊○○十一信之支票之
    用途限於參加被告所召集之支票互助會以支付會款等情。惟
    查：
  本院經將被告丁○○提出之投資契約書原本（編為甲類印文
    ）、證人戊○○八十八年五月二十五日臺中縣太平市戶政事
    務所印鑑證明原本、七十九年八月十日臺中縣太平市戶政事
    務所印鑑卡原本（以上編為乙類印文）上蓋用之「戊○○」
    印文送請法務部調查局鑑定結果：「甲、乙類印文經重疊比
    對，其字形、大小均大致吻合；惟由於甲類印文有部分紋線
    印色不勻及被印刷字體所遮蓋，且又無蓋出乙類印文之印鑑
    章實物可資參鑑，故歉難精確認定兩者是否由同一印章所蓋
    。」此有法務部調查局九十五年十二月二十五日調科貳字0
    0000000000號鑑定通知書一件在卷為憑（見本院
    卷二第四一頁），經本院再將前揭資料送請內政部警政署刑
    事警察局鑑定結果：「投資契約書上『戊○○』印文鑑定一
    節，因該印文部份紋線欠清晰，歉難認定。」有內政部警政
    署刑事警察局九十六年一月十五日刑鑑字第０九六０００五
    五七八號鑑定書一件附卷可稽（見本院卷二第四七頁），是
    被告丁○○提出之投資契約書原本上蓋用之「戊○○」印文
    ，其字形、大小雖與留存於臺中縣太平市戶政事務所印鑑卡
    原本上之「戊○○」印文大致吻合，惟因投資契約書上之印
    文有部分紋線欠清晰及欠缺印鑑章可資比對，致無法鑑定二
    者是否相符。
  被告丁○○於檢察事務官訊問時稱：「（問：戊○○確有參
    加你的互助會？）有，是參加三萬及五萬兩會。」等語（見
    九十一年偵緝字第五九０號卷第一九一頁），惟附表一編號
    一至四之互助會會單均列有證人戊○○之姓名（詳後述），
    足認被告丁○○供述證人戊○○參加互助會之情節與事實不
    符。依被告丁○○提出之投資契約書，該投資契約書所載訂
    立日期係八十七年九月十五日，與本件如附表一所示支票互
    助會之召集日期，均相隔一年有餘，且該投資契約書並未約
    定投資之期限，或約明參加何時召集之互助會，是該投資契
    約書是否足以證明證人戊○○有參加如附表一所示之互助會
    ，容有疑義。
  被告丁○○於九十三年四月十三日檢察事務官訊問時供稱：
    戊○○參加支票互助會，是用口頭約定的，沒有用書面等語
    （見九十一年偵緝字第五九０號卷第一九一頁），嗣後被告
    丁○○卻於原審審理時提出前揭投資契約書，則該投資契約
    書是否真正、是否與本案有所關連，已屬可疑；且證人戊○○於原審證稱：「我從來沒有看過這一張投資契約書」、「
    （問：投資契約書上面的戊○○是否你的印鑑章？）我沒有
    印象，也不是我蓋的，我記得我沒有這顆印章。」等語（見
    原審卷一第二三六、二三七頁）。退一步言，縱使認為該投
    資契約書上所蓋用之「戊○○」印文與留存於臺中縣太平市
    戶政事務所印鑑卡原本上之「戊○○」印文相符，依該投資
    契約書第三條第項記載被告丁○○應給付之紅利為：「支
    票互助會標得會款每月按餘額百分之三給付乙方（即告訴人
    戊○○）。」，惟被告丁○○並未提出其他相關證據證明其
    有依該約定給付告訴人戊○○紅利之情事，自難認定被告丁○○提出之投資契約書與附表一所示之互助會有所關連，是
    被告丁○○所提出之投資契約書尚難作為對被告丁○○有利
    之認定。又告訴人戊○○於本院準備程序時雖陳稱：前揭投
    資契約書上面蓋用的戊○○印文，是伊的印章蓋的等語，惟
    告訴人戊○○隨即改稱：伊沒有在上面蓋章，該印章也不是
    伊所有，伊沒有該顆印章等語（見本院卷二第六八頁背面）
    ，是告訴人戊○○已更正其陳述，難認告訴人戊○○之陳述
    不可採信，且縱認該投資契約書上所蓋用之「戊○○」印文
    與留存於臺中縣太平市戶政事務所印鑑卡原本上之「戊○○
    」印文相符，亦無法難認定被告丁○○提出之投資契約書與
    附表一所示之互助會有所關連，已如前述，是告訴人戊○○
    於本院準備程序之陳述亦難據為有利於被告丁○○之認定。
  (三)被告丁○○於偵查中供稱：證人戊○○參加伊於八十九年十
    一月十五日召集之支票互助會，是因為要經營第一廣場之生
    意，須要資金二百五十萬元，扣除他信用貸款一百一十萬元
    ，不足的部分，就參加伊召集之支票互助會，籌募資金云云
    。惟查，證人戊○○於原審審理時提出八十七年五月十日與
    案外人劉雪櫻訂立之合作事業經營管理契約書、其於同日所
    出具之切結書及未載日期，與案外人高鴻翔所訂立之委託經
    營契約書各一份（見原審卷第一宗第二八七至二八九頁）為
    證，並證稱：伊實際在第一廣場經營照相館之時間是在八十
    七年間，只做了三、四個月就因為賠本而停止營業了，經營
    照相館與被告丁○○無關等語（見原審卷第一宗第二四六、
    二四七頁），是證人戊○○在第一廣場經營照相館之時間既
    僅係在八十七年間，應與被告丁○○於八十九年起所召集如
    附表一所示之支票互助會均無關聯。而被告丁○○於原審改
    供稱：戊○○參加互助會標得之會款是留下來做投資資金云
    云（見原審卷第二宗第八四頁），然其就證人戊○○參加支
    票互助會所得會款之用途，前後供述不一，且就標得之會款
    是否實際交付證人戊○○乙節，亦迥然有異，茍證人戊○○
    確實有參與其所召集之支票互助會，何以其前後供述不符？
    是被告丁○○辯稱證人戊○○有參加其所召集之支票互助會
    云云，應非屬實。
  (四)證人甲○○雖於檢察事務官訊問時證稱：有參與以丁○○為
    首的互助會，但丁○○未交付互助會簿，伊記得是參加二萬
    元的互助會，但後來陳銘淵拿三萬元的支票來跟伊催討，始
    知道是參加三萬元的互助會等語（見九十一年偵緝字第五九
    ０號卷第一一二頁）。惟查證人甲○○於原審審理時證述：
    八十七年就參加過丁○○所召集之互助會，共參加過二次，
    另一次是八十八年九月開始的互助會，是五萬元的會，由伊
    分擔二萬元，該會伊會錢繳到九十年六月間；八十七年開始
    的互助會，每會一萬元；另有八十八年九月間開始之互助會
    ，由伊與丁○○共同參加一會等語（見原審卷第一宗第一二
    七、一二八、第一三八頁），並提出伊自行記載前開二互助
    會跟會、被告丁○○交付會款情形之紀錄一紙（見原審卷第
    一宗第一六○頁）為證。而觀諸其上記載「87年3月份～88
    年3月止，每月五萬元」、「88年9月份和彭老師打會五萬元
    ，小存（甲○○之子）壹萬，我壹萬，彭老師參萬，共五萬
    」等文字，且被告丁○○亦供承證人甲○○確實有參加前揭
    八十七年及八十八年召集之互助會等情（見原審卷第一宗第
    一四五頁），足證證人甲○○證述：曾於八十七年間及八十
    八年間參與所述被告丁○○所召集之前揭互助會等情，應堪
    採信，其先前於偵查中所述，應係由於被告丁○○未交付會
    單，兼以證人陳銘淵復持票面金額為三萬元之支票向其請求
    付款，致其混淆而出於誤認所為。又被告丁○○先於偵查中
    供述：甲○○共參加伊所召集之互助會兩會，有三萬元及五
    萬元，其中三萬元部分是伊與甲○○合資的，我們各出一萬
    五千元；五萬元的互助會我出三萬，甲○○出二萬云云（見
    九十一年偵緝字第五九０號卷第一八九頁）；惟嗣於原審準
    備程序時則改稱：甲○○是參加自八十九年六月二十五日開
    始，每月三萬元之支票互助會，由伊與甲○○合成一會，她
    出二萬元，伊出一萬元云云（見原審卷第一宗第七三頁）。
    是被告丁○○就其與證人甲○○在八十九年間共同參加之互
    助會，各人所負擔之每期會錢為何，前後所述相異，自難遽
    信。
  (五)又查：如附表一編號一所示之支票互助會，證人廖秀英所
    提出之會單中，證人甲○○係參加二會（其中一會是將他人
    姓名劃去後改列），且有證人戊○○之名字（見九十一年偵
    緝字第五九０號卷第一○一至一○三頁）；而證人即戊○○
    之妹劉波兒所提供之支票互助會會單（見同上卷第一○四頁
    至一○六頁）中，證人甲○○僅有參加一會，且無證人戊○○之名字；如附表一編號二所示之支票互助會，依證人廖
    秀英所提供之會單，其上會員包括證人劉波兒及戊○○（見
    同上卷第一○八、一○九頁）；而證人劉波兒提出之會單則
    無證人戊○○之姓名（見同上卷第一四七至一四九頁）；
    而附表一編號三所示之支票互助會，由證人廖阿屘所提出之
    會單，證人戊○○、甲○○各參加二會（見同上卷第一二九
    、一三○頁），然觀諸案外人李督禮於原審法院民事庭所提
    出之會單，戊○○及甲○○僅各參加一會（見同上卷第一三
    四、一三五頁）；如附表一編號四所示之支票互助會，證
    人廖阿屘、施淑美、案外人李督禮所提出之會單，證人戊○○及甲○○則均參加一會；準此，如附表一編號一、二所示
    之支票互助會部分，證人劉波兒之會單上並未出現證人戊○○之名字，被告丁○○就此固辯稱：係因為證人戊○○不願
    讓其家人知悉其參與支票互助會之事，所以才有此現象出現
    云云，惟查，就除附表一編號四以外之支票互助會，證人廖
    秀英、廖阿屘及案外人李督禮所提供之會單，仍互有差異，
    而被告丁○○雖就此另辯稱：是因為有些會員中途變更所致
    ，伊會通知其他會員，但不會將其會單收回來更改云云。惟
    果係如此，則在其他會員未更改前，即原始之會員名單，仍
    應相互一致，然觀諸前述如附表一編號一、三所示之會單部
    分，除如附表一編號一證人廖秀英所提供之會單，就證人甲○○其中一會係嗣後改列外，其餘會單均無更改會員姓名之
    痕跡，換言之，應均係自始由被告丁○○所交付之會單，惟
    其中就附表一編號三之部分，證人廖阿屘及案外人李督禮所
    提供之會單上證人戊○○及甲○○所參加之互助會會數，卻
    仍有不同，被告丁○○就此復未能提出合理之解釋；又其中
    證人甲○○部分，被告丁○○於原審準備程序時供稱：甲○○互助會部分，她確實有參加自八十九年六月二十五日開始
    每月三萬元之互助會，伊與她共同跟一會云云（見原審卷第
    一宗第七三頁），更僅供承證人甲○○僅有參加如附表一編
    號三所示之支票互助會，且其所述證人甲○○參加該支票互
    助會之內容（與被告丁○○共同參加一會），亦與證人廖阿
    屘所提出之會單所載相異（證人甲○○參加二會）。如證人
    戊○○及甲○○確實均有參加前揭支票互助會，由被告丁○○所製作之支票互助會會單，理應不會出現此種歧異現象。
    再者，被告丁○○雖於原審審理時辯稱：支票互助會會員張
    梅風於開標後均會打電話向得標會員確認，其可證明戊○○
    及甲○○均有參加如附表一所示之支票互助會云云。惟查，
    證人張梅風於原審審理時結證稱：參加丁○○召集之互助會
    ，是要在得標時將所有支票簽發出來，拿到得標會員的支票
    時，並不會一一去查證，只是有時與會員聊天時會聊到得標
    的事；通常只記得標金，而不會記得得標人；僅有見過甲○○一、二次面，沒有與她聊天；亦有見過戊○○，但不認識
    他，是否有打電話問過戊○○及甲○○已不記得，記憶中應
    該沒有與戊○○聊過或接洽互助會之事；丁○○沒有說戊○○有跟會，只說他們是同學等語（見原審卷第二宗第三八至
    四二頁），依證人張梅風證述之內容並不能證明證人戊○○
    及甲○○均有參加如附表一所示之支票互助會，自無法作為
    有利於被告丁○○之認定。是被告丁○○辯稱：證人戊○○
    及甲○○均有參加如附表一所示之互助會云云，尚難採信。
    證人戊○○及甲○○證稱並未參加如附表一所示之支票互助
    會等情，應堪採信。
  (六)查證人陳銘淵、廖阿屘於檢察事務官訊問時均已證述：開標
    時均有以紙張書寫姓名及標金等語甚明（見九十一年偵緝字
    第五九０號卷第九四、一二七頁）。被告丁○○雖於原審及
    本院審理時辯稱：並未偽造戊○○及甲○○投標之標單，其
    二人有時會自己來標會云云，惟查，其於偵查中供稱：戊○○之得標，是他打電話給伊，由伊代投標，他本人沒有到場
    等語（見九十一年偵緝字第五九０號卷第七七頁）；另於原
    審準備程序時供稱：有用甲○○名義標會，就是她得標的那
    次，是伊告訴她差不多可以標了，她即授權伊在標單上寫她
    姓名及標金云云，而就證人戊○○及甲○○並未參加如附表
    一所示之民間互助會等情，已如前述，是被告丁○○所供經
    證人戊○○及甲○○授權標會等情，固無足採，然依被告丁○○前揭供述，卻堪以認定於如附表二所示時間，被告丁○○以證人戊○○及甲○○名義標會時，分別於標單上填寫證
    人戊○○及甲○○之姓名等情。從而，證人戊○○及甲○○
    既未參與如附表一所示之支票互助會，則被告丁○○在未經
    其二人授權之情形下，分別以其二人之名義，在視為標單之
    空白紙上填寫標金及姓名之行為，自屬偽造標單無誤。又查
    互助會之已得標（俗稱死會）會員無論係何人得標，依法均
    有交付會款予會首之義務，是其繳納會款自不生陷於錯誤而
    給付之問題，亦無足生損害可言。是以會首冒標時，詐欺及
    足生損害之對象，應僅限於被冒名標會之人及活會會員。本
    件被告丁○○冒用證人戊○○及甲○○名義，偽造標單並持
    以行使，使各活會會員誤信而交付會款，自足以生損害於戊○○、甲○○及各活會會員之權益。又本院認定被告丁○○
    於附表二所示之時間冒標互助會會款之金額，附表二編號一
    、二、四有證人廖秀英之互助會簿附卷為憑（見九十一年偵
    緝字第五九０號卷第一○一至一○三頁），附表二編號三、
    五、六有證人廖阿屘之互助會簿在卷可稽（見同上卷第一二
    九、一三○頁），附表二編號七有證人廖阿屘、李督禮之互
    助會簿附卷為憑（見同上卷第一二九、一三○頁、第一三四
    、一三五頁）。
  (七)被告丁○○雖於偵查中辯稱：十一信空白支票由伊保管，印
    章則在戊○○手上，要使用時支票內容由伊填寫，然後交給
    戊○○蓋章云云（見九十一年度偵緝字第五九○號第六二、
    七九頁）。然其於原審審理時即改稱：九二一地震後，戊○○將印章交給伊保管，後來在八十九年底始將印章還給戊○○，伊保管印章之時間不到半年云云。是其就是否保管證人
    戊○○十一信印鑑章乙節，前後供述不一，即有可疑；況如
    被告丁○○要使用支票時，尚須由證人戊○○親自蓋章，則
    大可將印章及空白支票均一併交由證人戊○○保管，再由證
    人戊○○依被告丁○○之要求簽發支票交付即可，又何須如
    此大費周章，將空白支票及印章分由被告丁○○及證人戊○○二人保管？是被告上開辯解，既悖於常情而有瑕疵，自難
    遽予採信。再參諸如附表一所示支票互助會召集之時間均在
    八十九年間，而被告丁○○於原審審理時復供承於八十八年
    九二一地震後曾保管證人戊○○之印鑑章，直至八十九年底
    等語，亦即在八十九年間，被告丁○○係同時保管十一信之
    空白支票及印鑑章，因此證人戊○○證述如附表三所示之支
    票均係由被告丁○○簽發等情信而有徵，應堪採信。
  (八)又查，證人戊○○雖於原審審理時證稱：並未參與，亦未投
    資被告丁○○之直銷事業，是丁○○跟伊借錢要投資直銷事
    業，沒有同意丁○○使用其支票，伊認為支票放在丁○○那
    裡比較安全，但他不可以使用云云（見原審卷第一宗第二三
    六頁）。然其如未同意被告丁○○使用其所申請之十一信支
    票，卻又將空白支票及印鑑章交給被告丁○○，而使被告丁○○處於得隨時、任意簽發支票之境地，實有違常情；況其
    於原審審理時另證述：丁○○是說要伊投資生意，所以帶伊
    去十一信申請支票；他沒有說清楚是要投資何生意，是說帶
    那麼多錢麻煩，帶支票比較快；知道丁○○是在從事健康食
    品直銷工作等語（見原審卷第一宗第二四八、二四九頁），
    足認證人戊○○證述係因投資被告丁○○之事業而將支票交
    付被告丁○○使用；再參諸被告丁○○亦於原審審理時供稱
    ：證人戊○○有參加直銷等語（見原審卷第一宗第二五○頁
    ），並提出經證人戊○○簽名之購買藥品等物之估價單二十
    七張（見原審卷第二宗第一三九頁背面至一四三頁背面）為
    證，堪以認定證人戊○○應曾參加被告丁○○所經營之健康
    食品直銷事業，並為此而將十一信支票交付被告丁○○使用
    無誤。
  (九)另證人甲○○雖於檢察官事務官訊問時及原審審理時證述：
    如附表三編號二十之支票上印章，並非伊所有；亦未授權他
    人刻章；是因為丁○○說要在銀行開一個存款帳戶，存錢比
    較方便，經伊同意後，就由丁○○帶伊到安泰銀行申請設立
    帳號，當時是說要開設一般存款帳號，而非支票帳戶；伊僅
    有在支票存款開戶申請書、支票存款往來約定書及印鑑卡上
    簽名及填寫名字，並未蓋章，其他資料是何人填寫，伊不清
    楚，伊填好資料就離開，丁○○還跟銀行人員在裡面；丁○○並未告訴伊有申請支票，伊亦未收到支票等語（見九十一
    年偵緝字第五九０號卷第一一三、一八八、一九一頁、原審
    卷第一宗第一三○、一三一頁）。惟查，證人甲○○係高中
    學歷，除其前揭支票存款帳戶外，尚有申設第九信用合作社
    、第一商業銀行及郵局等帳戶，且均係由其本人申請，復知
    悉向金融單位申請開戶時，須要提供印章及國民身分證等情
    ，業據證人甲○○於原審審理時證述在卷（見原審卷第一宗
    第一二六、一三五、一三六頁）。參諸其於安泰銀行支票存
    款帳戶之支票存款開戶申請書、支票存款往來約定書及支票
    存款印鑑卡上「甲○○」之簽名均由證人甲○○親自為之乙
    節，已如前述，而前揭文件之抬頭均已明確記載「支票存款
    」等字樣，則依證人甲○○之智識程度，自足以充分認知其
    所申辦者係支票存款帳戶，而非一般儲蓄或活期存款帳戶。
    又證人甲○○並未在前揭印鑑卡上應蓋用印鑑之欄位簽名，
    顯然證人甲○○應知悉該帳戶所使用之印鑑，並非其本人之
    簽名；再參以證人甲○○亦不乏親自在金融機構開設帳戶之
    經驗，且其亦知悉開設帳戶須要印章等情，均如前述，是證
    人甲○○應當知悉其開設該存款帳戶亦必須使用印章，則在
    開設該支票存款帳戶時，證人甲○○茍非自己提供印章，即
    應有委託被告丁○○刻用其印章之情形。是證人甲○○證稱
    ：不知道開設的是支票存款帳戶、未提供印章亦未授權被告
    丁○○刻用其印章云云，顯與常情不符，而有瑕疵，自難採
    為不利於被告丁○○之認定。又證人甲○○存款帳戶之印鑑
    章及所領取之空白支票簿，均交由被告丁○○保管，由其使
    用等情，業據被告丁○○於偵查中供認明確（見九十一年偵
    緝卷字第五九０號卷第一九○頁），而足堪認定如附表三編
    號二十之本票，係由被告丁○○所簽發無誤。而被告丁○○
    雖辯稱：甲○○開設該支票存款帳戶之目的，係要參加其支
    票互助會云云。惟查，證人甲○○應未參加被告丁○○所召
    集如附表一所示之支票互助會等情，已如前述；佐以前揭支
    票存款開戶申請書上「擬辦意見」乙欄載明：「申請人（即
    證人甲○○）目前與朋友合夥醫藥食品業務，因公司業務需
    求申請設立支存」等語，且其下方復載有「食品、藥品、彭
    國恭合夥」等字樣，而該文字記錄者即證人林坤宏於原審審
    理時證稱：填寫擬辦意見時，會先向客戶作諮詢，通常是以
    申請書上的電話來聯絡，對於本件是否有當面向申請人諮詢
    ，已無印象等語（見原審卷第一宗第二二九頁），而觀諸本
    件支票存款開戶申請書上所載聯絡電話號碼為「00000
    00」，與被告丁○○出具之支票互助會會單上所載其聯絡
    電話相同，而堪認該電話應係由被告丁○○使用，而非係證
    人甲○○之聯絡電話無訛。被告丁○○既與證人甲○○一同
    至安泰銀行辦理開戶事項，且其復以自己所使用之電話留作
    連絡電話，因此證人林坤宏不論係當面或以電話諮詢上述事
    項，其所填寫前揭擬辦意見之內容，若非係由被告丁○○告
    知，則於證人甲○○向證人林坤宏陳述時，被告丁○○亦應
    在場聽聞，是證人甲○○當時申辦該帳戶之目的，如係要參
    加支票互助會，而在民間互助會之召集，並非違法行為之情
    形下，被告丁○○或證人甲○○應無刻意隱瞞，而向證人林
    坤宏諉稱：係要投資藥品等事業所需之必要；復參以證人甲○○有參與被告丁○○之健康食品乙節，亦據其二人分別於
    原審審理時陳明在卷（見原審卷第一宗第一四五、一四六頁
    ）。因此，堪認該擬辦意見之記載，應即為當時證人甲○○
    開設該支票存款帳戶供被告丁○○使用其支票之真實目的。
  (十)按定特定使用方法及金額向他人借用支票後，縱出借人已在
    空白支票上預行蓋章，但借用人竟故意違背約定使用方法或
    超出約定簽發金額而擅自簽發使用者，仍無解於踰越授權範
    圍而不法偽造有價證券之刑責（最高法院八十九年度臺上字
    第二○四一號判決意旨參照）。查被告丁○○分別持有證人
    戊○○及甲○○之十一信空白支票、安泰銀行空白支票及其
    印鑑章之目的，既係因證人戊○○及甲○○參與健康食品所
    需，則被告丁○○經其二人授權簽發支票之範圍，自以支付
    該事業所需支出為限，惟被告丁○○竟未經證人戊○○及甲○○之同意，擅自以其二人名義參與如附表編號一所示之支
    票互助會，並逾越授權之範圍，而擅自使用證人戊○○及甲○○之印鑑章，分別蓋用在如附表三所示之支票上，自非屬
    有權製作，是其使用印章之行為，自屬盜用，簽發如附表三
    所示支票之行為，亦該當於偽造有價證券之構成要件。
  (十一)證人廖阿屘於檢察事務官訊問時證稱：「我們收到會首交給
    我們的支票，日期是空白的，只有寫金額並蓋發票人印章，
    日期等到會首通知後，我們再填上去，然後去兌現。」等語
    （見九十一年偵緝字第五九０號卷第一二七頁）；證人陳銘
    淵於原審審理時證述：丁○○所交付得標會員的支票，有的
    有寫發票日，有的未填發票日，拿到戊○○及甲○○的支票
    時上面發票日是否已填好，已不記得了，如果沒有填，丁○○會告訴伊填何時日期，伊即照做等語（見原審卷第一宗第
    二七二至二七四頁），足證被告丁○○所交付之如附表三所
    示證人戊○○及甲○○之支票，並非全部均係在完成發票行
    為後，始交付如附表三所示之執票人；如未填妥發票日者，
    則由被告丁○○在日後執票人得標時，再行通知執票人補充
    記載發票日，而完成發票行為無誤。
  (十二)綜上所述，被告丁○○上開辯解，委無足採。本件事證明確
    ，被告丁○○犯行堪以認定，應予依法論科。
二、被告行為後，刑法於九十四年二月二日修正公布、刑法施行
    法於九十五年六月十四日修正公布、罰金罰鍰提高標準條例
    於九十五年五月十七日修正公布，並均於九十五年七月一日
    施行，關於本案被告應適用之新、舊法，茲比較如下：
  (一)刑法第二條第一項規定，係規範行為後法律變更所生新舊法
    律比較適用之準據法，於九十五年七月一日刑法施行後，應
    適用刑法第二條第一項之規定，為「從舊從輕」之比較（最
    高法院九十五年五月二十三日第八次刑事庭會議決議第一點
    第一項參照）。
  (二)被告行為後，修正後之刑法業已刪除第五十六條連續犯之規
    定，則被告丁○○於修正刑法施行前之多次行使偽造準私文
    書、多次詐欺取財、多次偽造有價證券犯行，因行為後修正
    刑法業已刪除連續犯之規定，此刪除雖非犯罪構成要件之變
    更，但顯已影響行為人刑罰之法律效果，自屬法律有變更（
    最高法院九十五年第八次刑事庭會議決議參照）。本件被告
    丁○○於刑法修正前所犯之多次行使偽造準私文書罪、多次
    詐欺取財罪、多次偽造有價證券罪，依修正施行前刑法第五
    十六條之規定，為連續犯，應論以連續行使偽造準私文書罪
    、連續詐欺取財罪、連續偽造有價證券罪一罪，並得加重其
    刑至二分之一；而依修正施行後之刑法，並無連續犯之規定
    ，且依新法應各別多次論斷之結果（即數罪併罰），其刑度
    顯較修正前應依刑法第五十六條之規定以一連續行使偽造準
    私文書罪、連續詐欺取財罪、連續偽造有價證券罪為重，經
    比較新舊法結果，以被告行為時之規定較有利於被告，自應
    依刑法第二條第一項前段之規定，適用修正前刑法第五十六
    條之規定，論以連續犯。
  (三)刑法第五十五條牽連犯之規定業已刪除，而自九十五年七月
    一日生效施行。牽連犯之規定經刪除後，數行為將予分論併
    罰，而數罪併罰之結果較論以牽連犯裁判上一罪之情形為重
    。經比較新舊法結果，自以行為時舊法之規定有利於被告丁○○，自應適用舊法之規定，亦即仍依牽連犯之規定論處。
  (四)法定刑中罰金刑部分：刑法第三十三條第五款業經修正公布
    ，修正後刑法第三十三條第五款規定「罰金：新臺幣一千元
    以上，以百元計算之」，與修正前刑法第三十三條第五款規
    定「罰金：（銀元）一元以上」不同。比較修正前後之罰金
    刑輕重，該罰金刑之最低刑度於修法後已有加重，故以九十
    五年七月一日修正公布施行前之刑法規定較有利於被告，依
    刑法第二條第一項前段規定，本案關於刑法第二百零一條第
    一項偽造有價證券罪「得併科三千元以下罰金」之法定刑罰
    金部分，自應適用行為時之法律（修正前刑法第三十三條第
    五款）決定其罰金部分之最低刑。
  (五)按刑法施行法第一條之一之立法理由謂「刑法二十四年施行
    後，為解決國民所得經濟水準已大幅提昇問題，有關罰金罰
    鍰倍數之調整及銀元與新臺幣之折算標準，訂有罰金罰鍰提
    高標準條例及現行法規所定貨幣單位折算新台幣條例，除罰
    金以一銀元折算三元新臺幣外，並將七十二年六月二十六日
    以前修正之刑法部分條文罰金數額提高為十倍，其後修正者
    則不再提高倍數，亦即刑法分則各罪罰金數額視為前開情形
    分別提高三十倍或三倍，考量新修正刑法施行後，不再適用
    現行法規所定貨幣單位折算新台幣條例，為使罰金數額趨於
    一致，避免衍生新舊法比較適用問題，以緩和實務適用法律
    之衝擊，爰於不變動罰金數額之前提下，規定第二項如上。
    」。是本案關於刑法第二百零一條第一項偽造有價證券罪之
    法定刑罰金提高標準部分（即罰金刑最高部分），逕依刑法
    施行法第一條之一第二項規定，不生新舊法比較。
  (六)修正前刑法第六十八條規定：「拘役或罰金加減者，僅加減
    其最高度。」，惟此次刑法修正，既將罰金最低金額修正為
    新臺幣一千元，當不致因加減其最低度，而產生不滿一元之
    零數，允宜與有期徒刑相同，許其最高度及最低度同加減之
    ，故併入修正後刑法第六十七條，而規定為：「有期徒刑或
    罰金加減者，其最高度及最低度同加減之。」本案被告丁○○就所犯偽造有價證券罪部分，既因連續犯而加重其刑，則
    因修正前刑法第六十八條規定罰金最低度不予加重，較諸修
    正後刑法第六十七條規定罰金最低度亦予加重之規定，顯然
    較有利於被告丁○○，故依刑法第二條第一項前段規定，仍
    以被告行為時法律即修正前刑法第六十八條規定，較有利於
    被告丁○○。
  (七)依刑法第二條第一項規定為新舊刑法比較時，應就罪刑有關
    之共犯、未遂犯、連續犯、想像競合犯、牽連犯以及累犯加
    重、自首減輕、暨其他法定加減原因（如身分加減）與加減
    例等一切情形，綜其全部之結果，而為比較，再適用有利於
    行為人之法律處斷，而不得一部割裂分別適用不同之新舊法
    （最高法院二十四年上字第四六三四號判例意旨、九十五年
    第八次刑事庭會議決議第一點第四項參照）。經綜合比較新
    、舊法之結果，以被告行為時之舊法較有利於被告丁○○，
    依刑法第二條第一項前段規定，本案自應適用被告丁○○行
    為時之法律即修正前刑法第三十三條第五款、第五十六條、
    第五十五條後段、第六十八條之規定。
  (八)本件被告丁○○犯罪時，刑法第五十五條前段規定：「一行
    為而觸犯數罪名者，從一重處斷」，被告行為後，九十五年
    七月一日修正施行之刑法第五十五條規定：「一行為而觸犯
    數罪名者，從一重處斷。但不得科以較輕罪名所定最輕本刑
    以下之刑。」修正後關於但書之規定，僅係想像競合犯科刑
    之限制，為法理之明文化，非屬法律之變更，對於想像競合
    犯之認定及科刑，並不生任何影響，自不生新舊法比較之問
    題，應依一般法律適用原則，適用裁判時刑法第五十五條之
    規定（參見最高法院九十五年十一月七日九十五年度第二十
    一次刑事庭會議決議）。
三、論罪科刑之理由：
  (一)按民間互助會之標單，通常均僅在紙上簡略記載金額（即利
    息之金額）及該標會會員之姓名，故其內容本身並不足以獨
    立表示一定用意之證明，必須依習慣或特約，始足以表示該
    會員係以該標單所記載之金額為利息標取該互助會會款，自
    非刑法第二百十條純正之私文書，而係刑法第二百二十條以
    文書論之準私文書（最高法院七十四年度台上字第一七九九
    號、七十四年度台上字第五六一二號、八十二年度臺上字第
    二一七號判決意旨參照）。核被告丁○○所為，係犯刑法第
    二百零一條第一項之偽造有價證券罪（偽造如附表三所示支
    票部分）、同法第二百十六條、第二百二十條第一項、第二
    百十條之行使偽造準私文書罪（行使偽造標單部分）、同法
    第三百三十九條第一項詐欺取財罪（以證人戊○○及甲○○
    名義冒標會款，向活會會員詐取會款部分）。被告丁○○冒
    用戊○○、甲○○之名義，在視為標單之空白紙上書寫姓名
    及所出利息，表示各該名義人願出所書利息金額標取會款，
    自係偽造並行使刑法第二百二十條第一項以文書論之私文書
    ，起訴書就此部分之犯罪事實已有敘及，起訴書「證據並所
    犯法條欄」誤認係犯刑法第二百十六條、第二百十條之行使
    偽造私文書罪，尚有未洽，起訴法條應予更正。又被告丁○○就如附表三所示部分原未載發票日之支票，囑咐如附表三
    所示之成年執票人在得標後，依其指示填寫發票日，而完成
    偽造有價證券之行為，為間接正犯，應負與正犯同一責任。
  (二)次按，刑法第二百十條之偽造私文書罪，以無製作權人而捏
    造他人名義製作該文書為構成要件，如行為人對於此種文書
    本有製作權，縱令其製作之內容虛偽，亦難論以該條之罪。
    又我國民間互助會，係由會首招募會員參加而成立，並由會
    首製作會單（互助會簿），記載會員姓名及相關事項，交由
    會員收執以為憑信，會單上所列會員姓名，僅在識別會員為
    何人，而非表示會員本人簽名之意思，尚與所謂之署押有間
    ，故會首在其有權製作之會單（互助會簿）上縱有虛列他人
    姓名為會員，乃屬內容不實，並非冒用他人名義製作，不能
    論以刑法第二百十條之偽造私文書罪（最高法院九十二年度
    台上字第七二一九號判決參照）。被告丁○○未經證人戊○○、甲○○同意，在會單上將其二人列為如附表一所示之各
    支票互助會會員，自不構成刑法第二百十條之偽造私文書罪
    。
  (三)再按，冒用他人名義在標單上書寫姓名及所出利息之行為，
    依民間互助會之習慣，除表示標會之會員外，另表示該名義
    人願出所書之利息金額標取會款，並非單純之只為投標會員
    之識別，故於標單上冒簽他人姓名，乃表示投標名義人簽名
    之意思，應認係偽造他人之署押（最高法院八十七年度台非
    字第一二號判決參照）。被告丁○○冒用戊○○、甲○○之
    名義，在視為標單之空白紙上書寫姓名及所出利息，其所冒
    簽之姓名，自屬偽造署押，被告丁○○於屬私文書之標單上
    偽造署押之行為，係偽造準私文書之階段行為；偽造準私文
    書之低度行為為行使之高度行為所吸收，均不另論罪。又被
    告丁○○盜用證人戊○○及甲○○之印章，蓋在如附表三所
    示支票上之行為，為偽造有價證券之階段行為，亦不另論罪
    。其行使偽造有價證券之低度行為為偽造之高度行為所吸收
    ，應僅論以偽造有價證券罪。又按行使偽造有價證券以使人
    交付財物，如果所交付者即係該證券本身之價值，則其詐欺
    取財仍屬行使偽券之行為，不另成立詐欺罪名（最高法院二
    十五年上字第一八一四號判例參照）。被告丁○○持「戊○○」、「甲○○」為發票人之偽造有價證券，向其他活會會
    員抵付將來應付之會款，依前揭判例意旨，應不另論詐欺取
    財罪。被告丁○○於如附表二所示時間，向如附表二所示各
    支票互助會活會會員詐取各該次冒標會款時，係以一詐欺行
    為向多數活會會員詐取會款，為想像競合犯，應依刑法第五
    十五條規定，從同一詐欺取財罪處斷。被告丁○○所為多次
    行使偽造準私文書犯行、多次詐欺取財犯行、多次偽造有價
    證券犯行，時間緊接，手段相同，觸犯構成要件相同之罪名
    ，顯各係基於概括之犯意反覆為之，均為連續犯，均應依修
    正前刑法第五十六條論以一罪，並加重其刑。被告丁○○所
    為前揭連續行使偽造準私文書罪、連續詐欺取財罪及連續偽
    造有價證券罪三罪間，有方法、目的之牽連關係，應依修正
    前刑法第五十五條後段牽連犯之規定，從一重之連續偽造有
    價證券罪處斷。又公訴人雖僅就被告丁○○行使偽造證人戊○○名義之標單以冒標如附表二所示編號二、四支票互助會
    其中一次犯行（因被告丁○○所召集自八十九年一月一日起
    之支票互助會有如附表一編號一、二所示二會，然起訴書僅
    列冒標一次，而無從確定其所指係何次犯行）及如附表二編
    號五所示犯行提起公訴，就其餘部分犯罪事實，固漏未論列
    ，惟其餘部分犯罪事實與前揭論罪科刑之行使偽造準私文書
    罪、詐欺取財罪部分，有連續犯、牽連犯之裁判上一罪關係
    ，且經原審蒞庭檢察官具狀補正，而應為起訴效力所及，本
    院自得併予審理。
四、撤銷改判之理由：
  (一)撤銷原判決之理由：
    原審認被告丁○○犯行事證明確，予以論罪科刑，固非無見
    。惟查：
  刑事訴訟法第二百八十八條第三項，明定除簡式審判程序案
    件外，審判長就被告被訴事實為訊問者，應於調查證據程序
    之最後行之，以符改良式當事人進行主義之修法精神。此項
    被訴事實之訊問，乃事實審法院必須踐行之法定程序之一，
    旨在使被告有辯明犯罪嫌疑之機會，及陳述有利於己之事實
    ，屬被告行使防禦權最重要之一環。倘審判長於調查證據程
    序完畢後，疏未就被告之被訴事實予以訊問，無異剝奪其防
    禦權之行使，抑且有害於公平審判及程序正義，其本此有瑕
    疵之審判程序所為之判決，自有判決不適用法則之違背法令
    。又檢察官之起訴書，雖已依同法第二百六十四條第二項第
    二款規定，記載犯罪事實，但於調查被告被訴之犯罪事實時
    ，應依前揭規定踐行「訊問」之程序，不得僅依同法第一百
    六十四條或第一百六十五條規定，提示檢察官之起訴書或告
    以要旨，以取代「訊問」被訴事實。本件原審法院之審判程
    序，依審判筆錄記載，審判長並未就被告丁○○被訴之犯罪
    事實，依法踐行「訊問」之程序，而僅以「對檢察官起訴之
    犯罪事實有何意見？（提示並告以要旨）」一語取代（見原
    審卷第二宗第八三頁），即為有罪之判決，自屬於法有違（
    參照最高法院九十六年度台上字第二０五八號判決、九十六
    年度台上字第二０六０號判決）。
  依刑事訴訟法第一百八十六條之規定，證人除有不得令其具
    結之情形外，應命具結，因之未依法具結之證言，在程序上
    欠缺法定條件，難認為合法之證據資料，故同法第一百五十
    八條之三規定證人依法應具結而未具結者，其證言即無證據
    能力，不得作為證據，此乃為擔保證人據實陳述，以確保司
    法權作用之正確性而設，故不論證言有利或不利於被告，均
    非所問；核與證據傳聞法則固亦屬確保陳述正確性之規定，
    但旨在保障被告之反對詰問權及符合直接審理與言詞審理主
    義之情形不同。是被告以外之人於審判外向法官所為供述，
    茍未依法具結，既無證據能力，要無同法第一百五十九條之
    一第一項傳聞法則例外規定之適用，自不得作為認定犯罪之
    證據（參照最高法院九十六年度台上字第七九一號、九十六
    年度台上字第二０九八號判決）。本件證人林淑嬉於原審法
    院民事庭九十一年度簡上字第一七九號給付票款事件準備程
    序中，基於被上訴人訴訟代理人之身分向法官所為供述，其
    中關於取得證人戊○○之支票之經過，是李督禮得標後，由
    被告丁○○所交付，並於得標後，在支票上填載日期提示兌
    現等情節（見該卷第八三頁、第九０頁），對被告丁○○而
    言，係屬被告以外之人之陳述，本質上屬於證言，然林淑嬉
    為該供述時，並未具結，依上開具結之規定，即不得作為認
    定被告丁○○犯罪之證據，原判決卻依上開傳聞法則之例外
    規定，併引為認定被告丁○○犯罪判決之基礎（見原判決第
    五頁第八至九行、第十七頁第七至九行），亦有判決不適用
    法則之違誤。
  (二)對於上訴理由之審酌：
    被告丁○○上訴意旨否認犯行，雖無理由，惟原判決就此部
    分既有上開可議之處，即屬無可維持，自應由本院將原審判
    決關於本案被告丁○○犯連續偽造有價證券部分之犯行，予
    以撤銷改判（按，被告丁○○所為前揭連續行使偽造準私文
    書罪、連續詐欺取財罪與連續偽造有價證券罪間，有方法、
    目的之牽連關係，自併為撤銷效力所及）。
  (三)自為判決之科刑及審酌之理由：
    爰審酌被告丁○○因經濟狀況欠佳，而冒用證人戊○○及甲○○名義標會，並偽造其支票持以行使，影響證人戊○○及
    甲○○票據信用至鉅，且詐欺之對象及金額均非少數，犯罪
    後迄未與被害人達成和解並賠償損害，復否認犯行，顯無認
    錯悔過之意，態度不佳等一切情狀，量處如主文第二項所示
    之刑。如附表三所示支票共計二十紙，分係偽造「戊○○」
    及「甲○○」名義為發票人之有價證券，應依刑法第二百零
    五條之規定宣告沒收。至於被告丁○○冒用「戊○○」及「
    甲○○」名義偽造之標單，並未扣案，復無證據足以證明現
    仍存在，為免將來執行困難，爰不另為沒收之宣告。
五、不另為無罪諭知部分：
  (一)公訴意旨（含蒞庭檢察官補充理由書(二)之三、部分）另以：
    被告丁○○盜刻證人甲○○之印章後，擅自以證人甲○○之
    名義，於八十九年四月六日向安泰銀行開立○○七─○一─
    ○一五二二○─三─○○號支票存款帳戶，申請取得空白支
    票後，並先後領用如附表四所示之空白支票一百張後，偽造
    含如附表五所示之支票，而認被告丁○○此部分行為，亦涉
    有偽造印章、行使偽造私文書及偽造有價證券罪嫌。
  (二)經查，證人甲○○係本人親自至安泰銀行開設前揭支票存款
    帳戶，且該印章如非其本人提供，亦應係其授權被告丁○○
    刻用等情，業如前述，因此被告丁○○自無所謂偽造卷附之
    支票存款開戶申請書、支票存款往來約定書及印鑑卡後持以
    行使等行為可言；又被告丁○○領用證人甲○○之空白支票
    後，確實偽造如附表三編號二十之支票等情，亦如前所述，
    至其餘如附表五所示支票，因被告丁○○在健康食品事業部
    分，確有經證人甲○○授權簽發支票，是尚難認為全係被告
    丁○○所偽造，復無被害人出面指述，且無其餘支票扣案，
    自難遽認被告丁○○就如附表五所示支票部分，亦涉有偽造
    有價證券犯行。據上所述，公訴人所指此部分行使偽造私文
    書及偽造有價證券犯行，核屬不能證明，本應諭知被告丁○○無罪之判決，然公訴意旨認此部分與前揭論罪科刑之偽造
    有價證券罪及行使偽造準私文書罪，有刑法修正前連續犯及
    牽連犯之裁判上一罪關係，爰不另為無罪之諭知，附此敘明
    。
貳、被告丁○○無罪部分：
一、公訴意旨略以：被告丁○○於八十八年間受證人戊○○委託
    ，代辦證人戊○○於美國安泰人壽保險股份有限公司（以下
    簡稱安泰人壽）之解約手續及轉投保中興人壽保險股份有限
    公司（現已改名為遠雄人壽保險股份有限公司，以下簡稱遠
    雄人壽），雙方約定將證人戊○○在安泰人壽之解約金全部
    轉為投保遠雄人壽之保險費，詎被告丁○○竟意圖為自己不
    法之所有，於領取安泰人壽解約金支票二張：付款人均為合
    作金庫銀行東臺北分行、支票號碼分別為ＴＥ000000
    0號及ＴＥ0000000號、票面面額分別為二十五萬九
    千零二十八元及十四萬一千零七十七元後，竟僅向遠雄人壽
    公司投保八八萬歲增額壽險六年期及二十年期二份保險，而
    分別繳交保險費）八萬三千一百七十元及二萬六千二百一十
    九元，而將其餘二十九萬零七百一十六元侵占入己，因認被
    告丁○○此部分行為涉犯刑法第三百三十五條第一項之侵占
    罪嫌。
二、按犯罪事實應依證據認定之，無證據不得認定犯罪事實，刑
    事訴訟法第一百五十四條第二項定有明文。按刑事訴訟法上
    所謂認定犯罪事實之證據，係指足以認定被告確有犯罪行為
    之積極證據而言，該項證據自須適合於被告犯罪事實之認定
    ，始得採為斷罪資料，最高法院著有二十九年上字第三一○
    五號判例可資參照。又被害人之供述，固非不可採為認定犯
    罪事實之證據資料，然被害人所述被害情形，難免誇大偏頗
    而有虛偽陳述之危險，故被害人之陳述除須無瑕疵可指外，
    尚應調查其他必要之證據，以察其是否與事實相符，亦即須
    有補強證據擔保其供述之真實性，始得採為斷罪之依據（最
    高法院九十三年度臺上字第一六五七號判決意旨參照）。公
    訴人認被告丁○○涉有前述侵占罪嫌，無非係以證人戊○○
    證述：丁○○幫伊將投保安泰人壽之保險解約，解約金全部
    轉為遠雄人壽的保險金，但遠雄人壽的保險金額遠低於解約
    金，其餘的金額下落不明等語及安泰人壽函文一份、保險單
    解約申請書、解約審查表、限時掛號函件收據各二紙等為其
    論據。訊據被告丁○○固坦承有收到前揭安泰人壽解約金支
    票二紙，且未將之交給證人戊○○等情，惟堅決否認有侵占
    之犯行，辯稱：伊有用安泰人壽之解約金幫戊○○投保遠雄
    人壽八八萬歲六年期、二十年期及終身壽險，六年期之保費
    伊幫戊○○繳了二次，各為八萬三千一百七十元；另戊○○
    原先投保之終身保險，自八十七年十一月六日起即未繼續繳
    交保險費，亦是由伊以安泰人壽之解約金代為繳納，共繳了
    二十一期，每期五千二百三十七元；單就保費部分，伊已代
    戊○○繳了三十二萬八千七百五十一元；另外，戊○○於八
    十九年七月二十五日為了要去大陸娶老婆，仲介費用二十五
    萬元，扣除伊應得佣金三萬元後，亦是由伊代為繳納二十二
    萬元；尚有為戊○○支付安神桌之費用四萬三千三百元，所
    以伊代戊○○支出的錢已遠超過安泰人壽之解約金，伊認為
    不須要再將解約金交給戊○○等語。
三、經查：
  (一)被告丁○○於八十八年五月十五日及八十九年一月三十一日
    分別代證人戊○○向安泰人壽解除保險契約，經安泰人壽分
    別將解約金以：付款人均為合作金庫銀行東臺北分行、支票
    號碼分別為ＴＥ0000000號及ＴＥ0000000號
    、票面金額分別為二十五萬九千零二十八元及十四萬一千零
    七十七元之支票寄達被告丁○○等情，除經被告丁○○供承
    在卷外，並有安泰人壽保險單解約申請書、解約審查表、限
    時掛號函件收據各二份及前揭支票正反面影本各一紙（以上
    見九十年度偵字第一七四七三號卷第九一至九四頁、九十一
    年偵緝字第五九０號卷第一六五、一七○頁、九十二年度偵
    字第二四二六號卷第五八、五九頁、原審卷第一宗第一一○
    頁）在卷可證，而堪以認定。
  (二)另被告丁○○分別於八十八年四月二十一日、同年十二月二
    十四日為證人戊○○投保遠雄人壽「八八萬歲增額終身壽險
    」六年期及二十年期保險等情，有遠雄人壽0000000
    000、一─0000000號保單及證人戊○○投保及繳
    費明細各一份附卷可參（見原審卷第二宗第九、一一至一四
    頁），且為證人戊○○所是認，亦足以採信。而遠雄人壽「
    八八萬歲增額終身壽險」六年期及二十年期八十八年度之保
    險費分別為八萬三千一百七十元及二萬五千六百九十九元，
    依前揭投保及繳費明細所載，均係以現金繳付；惟證人戊○○大安銀行信用卡八十八年六月份之帳單明細上亦有八十八
    年四月三十日刷卡繳納遠雄人壽（中興人壽）八萬三千一百
    七十元款項之紀錄，此有該月份帳單明細一份附卷可查（見
    九十二年度偵字第二四二六號卷第八四頁），而該信用卡當
    時係由被告丁○○使用繳款，且上述刷卡款項並非證人戊○○繳付等情，業據證人戊○○於原審審理時證述明確（見原
    審卷第二宗第六八、六九頁），因此無論「八八萬歲增額終
    身壽險」六年期八十九年度之保險費係由現金或大安銀行信
    用卡繳款，均應係由被告丁○○繳付，應無疑義。另證人戊○○於原審審理時亦證述：伊曾於八十五年間投保遠雄人壽
    終身壽險等語（見原審卷第二宗第七○頁），且有遠雄人壽
    0000000000號保單及繳款明細在卷可證（見原審
    卷第二宗第一○頁）；而證人戊○○對於被告丁○○於原審
    所供：曾幫戊○○繳納「八八萬歲增額終身壽險」六年期、
    二十年期保費二次、終身壽險保費二十一期等情，並不爭執
    ，並證稱：終身壽險自八十六年起之保費即是由丁○○幫伊
    繳納，每月五千多元，一直繳到八十九年間等語（見原審卷
    第二宗第七○、七一頁），且經被告提出繳款收據十九張附
    卷可稽（見原審卷第一宗第一六九至一八四頁）。雖其中遠
    雄人壽「八八萬歲增額終身壽險」二十年期八十九年十二月
    二十九日之保費二萬六千二百一十五元，係由被告丁○○先
    以證人戊○○向華僑銀行申請之信用卡刷卡繳納，再以使用
    循環利息，每次繳納最低應繳金額之方式繳款，嗣於九十年
    四月十日由證人戊○○臨櫃繳款清償所有消費款共計十七萬
    零九百五十四元，有華僑銀行信用卡消費明細表二份附卷足
    佐（見九十二年度偵字第二四二六號卷第一三四、一三八頁
    ），而難以認該筆保險費實際上亦由被告丁○○繳納以外，
    由證人戊○○所不爭執及被告丁○○提出繳款收據之部分，
    即可查知被告丁○○已代證人戊○○繳納之保險費達約三十
    萬二千六百八十六元（計算方式：（83170×2）+26215+（
    5289×3）+（5236×2）+（5237×16）=302686。註：被告
    丁○○為證人戊○○所繳交終身保險之二十一期保費，以其
    所提出最後一期即第四年第一次保險費繳交部分往前回溯二
    十一期，亦即自應繳日為八十七年十二月二十七日起至八十
    九年八月二十七日止之保險費總額計算）。
  (三)另被告丁○○辯稱：曾因戊○○娶大陸新娘，而代為給付仲
    介費用二十二萬元等語，並提出彩虹橋婚友聯誼會流程及載
    有案外人徐炳煌收受被告丁○○所簽發票面金額為二十二萬
    元、付款人為土地銀行南臺中分行，支票號碼為ＯＲ000
    0000號、發票日為八十九年七月二十四日之支票一紙之
    補充說明（見原審卷第二宗第一三○頁）；而證人戊○○雖
    於原審審理時證稱：到大陸娶老婆的錢是伊自存摺裡提領了
    二十五萬元給丁○○，再由丁○○轉交給徐炳煌，不清楚他
    們之間如何處理，拿二十五萬元現金給丁○○，並未寫收據
    ，伊亦未在丁○○交給徐炳煌之支票上背書云云（見原審卷
    第一宗第二五○、二五一頁）。嗣經原審依職權調取前揭支
    票之正反面影本（見原審卷第二宗第六頁），確認其上確有
    證人戊○○之背書後，證人戊○○始改稱：是丁○○叫伊背
    書的，利害關係伊均不知道，有交現金二十五萬元給丁○○
    云云。惟查，如證人戊○○已經將仲介費用二十五萬元交付
    被告丁○○，則該仲介費用即應由被告丁○○負責轉交給案
    外人徐炳煌，此時證人戊○○又何須重複在被告丁○○所簽
    發之前揭支票上背書，以擔保票款之支付？而證人戊○○係
    在國中任職之老師等情，業據其於原審審理時陳明在卷（見
    原審卷第一宗第二四八頁），以其智識程度，當無不知在票
    據上背書之利害關係，而應不會在已先交付二十五萬元現金
    之情形下，復在該支票上背書。是其陳稱已交付被告丁○○
    二十五萬元云云，難予採信。被告丁○○辯稱有替證人戊○○給付二十二萬元之仲介費用乙節，應非無據。
  (四)據上所述，被告丁○○在八十七年至八十九年間，代證人戊○○給付之保險費及結婚仲介費用，合計即已達五十二萬二
    千六百八十六元，而超過安泰人壽保險解約金（四十萬零一
    百零五元）達十萬二千五百八十一元，因此被告丁○○辯稱
    並未將安泰人壽解約金占為己有等語，應堪採信。
  (五)檢察官上訴意旨謂：被告丁○○於八十八年五月二十五日收
    受安泰人壽公司所寄達之第一次解約金二十五萬九千零二十
    八元支票時，其為戊○○給付之費用應僅包括戊○○於遠雄
    人壽之終身壽險六期保費三萬一千五百七十六元、甫投保「
    八八萬歲增額壽險六年」及「八八萬歲增額壽險二十期」之
    第一年保險費（分別為八萬三千一百七十元、二萬六千二百
    十九元），則前三項費用扣抵解約金應尚餘十一萬八千零六
    十三元（計算式：000000－00000－00000－00006＝118063
    ）；又被告丁○○於八十九年二月十四日收受安泰人壽公司
    所寄達之第二次解約金十四萬一千零七十七元支票時，其為
    戊○○給付之費用應僅包括戊○○於遠雄人壽之終身壽險保
    費九期四萬七千一百三十三元（即八十八年六月起至八十九
    年二月，每期五千二百三十七元）及投保「八八萬歲增額壽
    險六年」之第二年保費八萬三千一百七十元，則前二項費用
    扣抵第二次解約金應尚餘一萬零七百七十四元（計算式：
    000000－00000－00000＝10774），被告丁○○於事前受戊○○委託代辦解約金轉投保事宜時既未表明將保留解約金餘
    款俟邇後代繳保費之用，亦未再受戊○○委託代繳事後之保
    費事宜，則於收受前揭二張支票並兌現後，應即與戊○○結
    清前帳，並先後返還十一萬八千零六十三元及一萬零七百七
    十四元餘款，其未經同意私下留存供已使用即已構成侵占行
    為等語。按刑法上之侵占罪，須持有人變易其原來之持有意
    思而為不法所有之意思，始能成立，如僅將持有物延不交還
    或有其他原因致一時未能交還，既缺乏主觀要件，即難遽以
    該罪相繩（最高法院六十八年台上字第三一四六號判例參照
    ）。被告丁○○自八十七年間起即代證人戊○○繳付保險費
    ，已如前述，足認被告丁○○與證人戊○○就先前繳付保險
    費事宜存有一定之默契，縱認證人戊○○委託被告丁○○代
    辦解約金轉投保事宜時，並未明確表示將保留解約金餘款供
    嗣後代繳保費之用，惟被告丁○○事後既依先前之行為模式
    代為繳付保險費，且被告丁○○在八十七年至八十九年間，
    代證人戊○○給付之保險費及結婚仲介費用，合計達五十二
    萬二千六百八十六元，已超過安泰人壽保險之解約金（四十
    萬零一百零五元），自難認被告丁○○就前揭解約金繳付保
    險費後之餘額十一萬八千零六十三元及一萬零七百七十四元
    ，有留存供已使用之侵占犯意。又被告丁○○於偵查中及原
    審前後供述雖不一致，惟此係其行使訴訟上之抗辯權，亦難
    據此認定被告丁○○有侵占之犯意，是公訴人所指被告丁○○侵占犯行，核屬不能證明。
  (六)據上所述，公訴人所舉之證據尚無從使法院形成被告丁○○
    涉犯侵占罪之確切心證，被告丁○○就前揭解約金繳付保險
    費後之餘額十一萬八千零六十三元及一萬零七百七十四元，
    雖未及時返還證人戊○○，難認係基於不法所有之意圖。此
    外，復無其他積極證據足認被告丁○○確涉有公訴人所指之
    侵占罪嫌，自不能以推測或擬制之方法，以為認定被告丁○○犯罪之裁判基礎。原審依調查證據之結果，認本件被告丁○○被訴侵占部分，公訴人所提出之證據或所指出之證明方
    法，尚不足為被告丁○○有罪之積極證明，或說服法院形成
    被告丁○○有罪之心證。原審因此以不能證明被告丁○○犯
    罪，就侵占部分判決被告丁○○無罪，經核並無不合。檢察
    官提起上訴，仍執原有證據認被告丁○○涉犯侵占罪嫌，惟
    並未提出其他足以論罪之證據，檢察官上訴意旨指摘原審判
    決此部分不當，求予撤銷，為無理由，應予駁回。
參、被告乙○○部分：
一、公訴意旨略以：被告乙○○（原名李典）與被告丁○○共同
    基於意圖為自己不法所有之概括犯意，連續假冒證人戊○○
    及甲○○名義，參加以被告丁○○為會首，如附表一所示之
    支票互助會，嗣於如附表二所示之時間，在臺中市○區○○
    路二段九九巷一六弄四一號即被告丁○○與乙○○共同居住
    並由被告乙○○所經營之「重庚美髮」店內，於標單上分別
    偽造「戊○○」或「甲○○」名字及金額後，持該標單行使
    投標，得標後，其二人再以證人戊○○及甲○○之名義，蓋
    用「戊○○」與「甲○○」之印章於空白支票上，再持以向
    其他互助會員收取會款，使其他互助會會員陷於錯誤，而誤
    以為戊○○及甲○○確有參加該互助會並參與投標而分別交
    付二萬、三萬及五萬元不等之支票，並陸續兌現供丁○○、
    乙○○等領取花用，因認被告乙○○與被告丁○○共同連續
    涉犯刑法第二百十六條、第二百十條行使偽造私文書、同法
    第三百三十九條第一項詐欺取財及同法第二百零一條第一項
    、第二項偽造有價證券罪嫌。
二、按事實之認定，應憑證據，如未能發現相當證據，或證據不
    足以證明，自不能以推測或擬制之方法，以為裁判基礎，最
    高法院著有四十年臺上字第八六號判例可資參照。公訴人認
    被告乙○○涉有上述罪嫌，無非係以證人戊○○於偵查中之
    證述：懷疑乙○○就丁○○冒用伊名義參加支票互助會之事
    是共犯等語（見九十一年度偵緝字第五九○號卷第六一頁）
    ；證人李淑嬉於偵查中證稱：伊有收過乙○○的票等語（見
    同上卷第九四頁）；證人陳銘淵於偵查中證述：伊有收過乙○○的票；曾經看過乙○○參與投標，而且如果丁○○不在
    時，就由乙○○負責開標等語（見同上偵卷第九四頁）；證
    人廖秀英、黃慶介於偵查中證述：如果丁○○不在時，就由
    乙○○負責開標等語（見同上偵卷第一一一頁）；證人廖阿
    屘於偵查中證稱：開標時如果丁○○不在，則由乙○○提供
    紙張給要投標的會員（見同上偵卷第一二七頁）等語；且被
    告乙○○於八十七年間與被告丁○○辦理離婚手續後，仍實
    際上共同居住於臺中市○區○○路二段九九巷一六弄四一號
    ，被告乙○○亦仍在該處經營「重庚美髮店」，並與前來參
    與投標之互助會員熱情招呼，且如丁○○未及返回主持互助
    會之開標，即由其代理等為其論據。訊據被告乙○○堅詞否
    認有何行使偽造私文書、詐欺取財及偽造有價證券等犯行，
    辯稱：丁○○召集支票互助會及其運作，伊均不知道，亦不
    知道戊○○及甲○○是否有參加如附表一所示之支票互助會
    ；伊與丁○○所召集之互助會，是完全分開，各管各的，僅
    幫丁○○主持過二次開標，一次是在八十九年七月二十五日
    因為丁○○出國，另一次是在九十年二月間，因為丁○○跑
    路，會員要伊出來主持；因為丁○○在伊美髮店旁空租地一
    個地方當倉庫，該處沒有門牌，所以會單上開標地點才寫「
    重庚美髮店」，事實上開標之地點並非在伊美髮店內等語。
三、經查：
  (一)互助會中，何人擔任會首，悉依會單所載為據，而其權利義
    務，亦以會單所載為憑，本件如附表一之支票互助會，其上
    所載會首均係被告丁○○等情，有各該會單附卷足憑，且證
    人陳銘淵於原審審理時亦證述：數年前乙○○及丁○○均有
    當過會首，召集互助會，當時都沒有發生問題，而這次倒會
    之互助會會首是丁○○（見原審卷第一宗第二五七頁），堪
    認本件之支票互助會之會首僅有被告丁○○一人無誤。
  (二)證人黃慶介於原審審理時證稱：參加丁○○召集之互助會，
    其開標原則上是由丁○○主持，在伊印象中，如果是乙○○
    召集的互助會，就由她主持，也有收過她的票；由丁○○召
    集者，則由丁○○主持，亦未收過乙○○的票；九十年二月
    是因為找不到丁○○，所以找乙○○出來處理活會的部分等
    語（見原審卷第一宗第二六○頁），足證被告乙○○辯稱：
    與丁○○原則上均係各自處理以自己名義所召集之互助會等
    語，應堪採信。
  (三)又被告乙○○自承代被告丁○○主持開標之時間係八十九年
    七月間及九十年二月間各一次，而觀諸附表二被告丁○○以
    證人戊○○及甲○○名義冒標之時間，並無在八十九年七月
    者；雖附表二編號七，以證人戊○○名義冒標之時間係在九
    十年二月十五日，惟查，當時被告丁○○所召集如附表一所
    示之支票互助會均尚未終了，因此每月應有四次開標，惟被
    告乙○○代被告丁○○主持開標者，係何次之支票互助會？
    時間為何？卷內並無相關資料足以認定。然既無積極證據足
    資證明如附表二編號七所示九十年二月十五日冒用證人戊○○名義標會時，係由被告乙○○主持開標，本諸罪疑唯輕原
    則，自難遽認被告乙○○知悉被告丁○○有冒標之行為並參
    與其中。
  (四)查民間互助會之召集，乃為法之所許，是縱被告乙○○有曾
    代被告丁○○主持開標之事，在無積極證據足以證明被告乙○○明知被告丁○○有冒用證人戊○○、甲○○名義標會，
    而與之有共同犯意聯絡及行為分擔，自難以如附表一所示各
    支票互助會之開標地點是在被告乙○○所經營之「重庚美髮
    店」或被告乙○○與丁○○仍有密切往來等情，即推論被告
    乙○○與丁○○有共同偽造證人戊○○及甲○○名義之標單
    而持以冒標、行使，並進而共同偽造證人戊○○及甲○○支
    票之犯行。
  (四)檢察官上訴意旨略謂：被告乙○○與丁○○供稱其二人離婚
    後之財務狀況是各自獨立，毫無關係等情，其所言不實，被
    告乙○○與丁○○對凱芝琳髮藝連鎖店何時辦理停業之供述
    亦不相同，足認被告乙○○與丁○○財務關係往來密切，另
    參以起訴書所載之證人證實被告丁○○不在時，均由被告乙○○代為主持開標，且地點均在被告乙○○經營之重庚美髮
    店，是被告二人離婚後仍關係密切，被告乙○○對被告丁○○有關冒標詐財及偽造有價證券部分，應有犯意聯絡及行為
    分擔等語。查，被告乙○○與丁○○於離婚後之財務往來是
    否關係密切，並不足以證明被告乙○○對被告丁○○有關冒
    標詐財及偽造有價證券部分即有犯意聯絡或行為分擔，又被
    告乙○○代為主持開標，亦不足以證明其與被告丁○○有犯
    意聯絡或行為分擔，已如前述，檢察官所援用之證據尚不能
    證明被告乙○○犯罪，其犯罪尚屬不能證明，
  (五)據上所述，公訴人所舉之證據尚無從使法院形成被告乙○○
    有罪之確切心證，此外，復無其他積極證據足認被告乙○○
    確涉有公訴人所指之犯行，自不能以推測或擬制之方法，以
    為認定被告乙○○犯罪之裁判基礎。原審依調查證據之結果
    ，認本件被告乙○○被訴行使偽造私文書、詐欺取財及偽造
    有價證券罪嫌，公訴人所提出之證據或所指出之證明方法，
    尚不足為被告乙○○有罪之積極證明，或說服法院形成被告
    乙○○有罪之心證。原審因此以不能證明被告乙○○犯罪，
    判決被告乙○○無罪，經核並無不合。檢察官提起上訴，仍
    執原有證據認被告乙○○涉嫌犯罪，惟並未提出其他足以論
    罪之證據，檢察官上訴意旨指摘原審判決此部分不當，求予
    撤銷，為無理由，應予駁回。
據上論斷，應依刑事訴訟法第三百六十九條第一項前段、第三百
六十四條、第三百六十八條、第二百九十九條第一項前段，刑法
第二條第一項前段、修正前刑法第五十六條、刑法第二百零一條
第一項、第二百十六條、第二百十條、第二百二十條第一項、第
三百三十九條第一項、第五十五條前段、修正前刑法第五十五條
後段、刑法第二百零五條，判決如主文。
本案經檢察官己○○到庭執行職務。
中　　華　　民　　國　　96　　年　　6 　　月　　21　　日
            刑事第十一庭　審判長法　官　陳　朱　貴
                                法　官　何　志　通
                                法　官　胡　文　傑
上列正本證明與原本無異。
乙○○不得上訴。
丁○○對被訴侵占罪部分不得上訴，對其餘有罪部分得上訴。
檢察官對丁○○被訴侵占罪部分不得上訴；對丁○○有罪部分及
對乙○○部分得上訴。
如不服本判決應於收受送達後十日內向本院提出上訴書狀，其未
敘述上訴之理由者並得於提起上訴後十日內向本院補提理由書（
均須按他造當事人之人數附繕本）。
                                書記官  陳　文  琴
中　　華　　民　　國　　96　　年　　6 　　月　　21　　日
附表一：
┌───┬───────┬─────┬──────┬───────┬───┐
│編  號│起  迄時  間  │  會  款  │ 開標時間   │   會    單   │備  註│
│      │              │（新臺幣）│            │              │      │
├───┼───────┼─────┼──────┼───────┼───┤
│  一  │1.1.至7.1.│  二萬元  │ 每月一日   │九一偵緝卷第五│內標制│
│      │              │          │            │九○號卷第一○│十九會│
│      │              │          │            │一、一○四頁  │      │
├───┼───────┼─────┼──────┼───────┼───┤
│  二  │  同    上    │  同  上  │ 同    上   │同上卷第一○七│同  上│
│      │              │          │            │、一三六、一四│同  上│
│      │              │          │            │七頁          │      │
├───┼───────┼─────┼──────┼───────┼───┤
│  三  │6.至5.│  三萬元  │每月二十五日│同上卷第一二四│同  上│
│      │              │          │            │、一三○、一三│二十三│
│      │              │          │            │會            │會    │
├───┼───────┼─────┼──────┼───────┼───┤
│  四  │11.15.至1.15.│  五萬元  │每月十五日  │同上卷第一三一│同  上│
│      │              │          │            │、一三二頁、九│十五會│
│      │              │          │            │十年度偵字第一│      │
│      │              │          │            │七四七三號卷第│      │
│      │              │          │            │一二五頁      │      │
└───┴───────┴─────┴──────┴───────┴───┘
附表二：
┌──┬────┬───────┬────┬─────┬────────┐
│編號│冒標時間│ 冒標之互助會 │被冒標人│  標  金  │ 詐  得  金  額 │
│    │        │              │        │（新臺幣）│  （新臺幣）    │
├──┼────┼───────┼────┼─────┼────────┤
│ 一 │ 4.1. │ 編號一互助會 │ 甲○○ │ 4,300元  │ 235,500元      │
├──┼────┼───────┼────┼─────┼────────┤
│ 二 │ 4.1. │ 編號二互助會 │ 戊○○ │ 4,100元  │ 238,500元      │
├──┼────┼───────┼────┼─────┼────────┤
│ 三 │ 8. │ 編號三互助會 │ 戊○○ │ 5,300元  │ 494,000元      │
├──┼────┼───────┼────┼─────┼────────┤
│ 四 │ 8.1. │ 編號一互助會 │ 戊○○ │ 4,200元  │ 173,800元      │
├──┼────┼───────┼────┼─────┼────────┤
│ 五 │ 9. │ 編號三互助會 │ 甲○○ │ 6,200元  │ 452,200元      │
├──┼────┼───────┼────┼─────┼────────┤
│ 六 │ 10. │ 編號三互助會 │ 戊○○ │ 6,500元  │ 423,000元      │
├──┼────┼───────┼────┼─────┼────────┤
│ 七 │ 2.15. │ 編號四互助會 │ 戊○○ │ 10,600元 │ 433,400元      │
├──┴────┴───────┴────┴─────┴────────┤
│共計詐得新臺幣2,450,400元                                             │
└───────────────────────────────────┘
 備註：編號七部分之犯罪時間，檢察官補充理由書誤載為九十
       年二月二十五日。
 附表三：
┌─┬───┬────┬────┬─────┬─────┬───┬───┐
│編│行為人│犯罪時間│ 金  額 │  發票日  │  票  號  │被害人│執票人│
│號│      │        │(新臺幣)│          │          │      │      │
├─┼───┼────┼────┼─────┼─────┼───┼───┤
│一│丁○○│1.1.至│二萬元  │5.5.    │BM0000000 │戊○○│陳銘淵│
│  │      │7.1.間│        │          │          │      │      │
├─┼───┼────┼────┼─────┼─────┼───┼───┤
│二│同上  │同上    │同上    │同上      │BM0000000 │同上  │同上  │
├─┼───┼────┼────┼─────┼─────┼───┼───┤
│三│同上  │6.至│三萬元  │4.    │BM0000000 │同上  │同上  │
│  │      │5.間│        │          │          │      │      │
├─┼───┼────┼────┼─────┼─────┼───┼───┤
│四│同上  │同上    │同上    │同上      │BM0000000 │同上  │同上  │
├─┼───┼────┼────┼─────┼─────┼───┼───┤
│五│同上  │同上    │同上    │同上      │BM0000000 │同上  │同上  │
├─┼───┼────┼────┼─────┼─────┼───┼───┤
│六│同上  │11.15.至│五萬元  │5.20.    │BM0000000 │同上  │同上  │
│  │      │1.15.間│        │          │          │      │      │
├─┼───┼────┼────┼─────┼─────┼───┼───┤
│七│同上  │1.1.至│二萬元  │5.5.    │BM0000000 │同上  │李督禮│
│  │      │7.1.間│        │          │          │      │      │
├─┼───┼────┼────┼─────┼─────┼───┼───┤
│八│同上  │同上    │同上    │同上      │BM0000000 │同上  │同上  │
├─┼───┼────┼────┼─────┼─────┼───┼───┤
│九│同上  │同上    │同上    │6.5.    │BM0000000 │同上  │同上  │
├─┼───┼────┼────┼─────┼─────┼───┼───┤
│十│同上  │11.15.至│五萬元  │4.20.    │BM0000000 │同上  │同上  │
│  │      │1.15.間│        │          │          │      │      │
├─┼───┼────┼────┼─────┼─────┼───┼───┤
│十│同上  │同上    │同上    │同上      │BM0000000 │同上  │同上  │
│一│      │        │        │          │          │      │      │
├─┼───┼────┼────┼─────┼─────┼───┼───┤
│十│同上  │6.至│三萬元  │同上      │BM0000000 │同上  │同上  │
│二│      │5.間│        │          │          │      │      │
├─┼───┼────┼────┼─────┼─────┼───┼───┤
│十│同上  │同上    │同上    │4.    │BM0000000 │同上  │同上  │
│三│      │        │        │          │          │      │      │
├─┼───┼────┼────┼─────┼─────┼───┼───┤
│十│同上  │1.1.至│二萬元  │6.5.    │BM0000000 │同上  │同上  │
│四│      │7.1.間│        │          │          │      │      │
├─┼───┼────┼────┼─────┼─────┼───┼───┤
│十│同上  │6.至│三萬元  │5.    │BM0000000 │同上  │廖阿屘│
│五│      │5.間│        │          │          │      │      │
├─┼───┼────┼────┼─────┼─────┼───┼───┤
│十│同上  │同上    │同上    │同上      │BM0000000 │同上  │同上  │
│六│      │        │        │          │          │      │      │
├─┼───┼────┼────┼─────┼─────┼───┼───┤
│十│同上  │同上    │同上    │同上      │BM0000000 │同上  │同上  │
│七│      │        │        │          │          │      │      │
├─┼───┼────┼────┼─────┼─────┼───┼───┤
│十│同上  │同上    │同上    │9.    │BM0000000 │同上  │同上  │
│八│      │        │        │          │          │      │      │
├─┼───┼────┼────┼─────┼─────┼───┼───┤
│十│同上  │11.15.至│五萬元  │11.20.    │BM0000000 │同上  │同上  │
│九│      │1.15.間│        │          │          │      │      │
├─┼───┼────┼────┼─────┼─────┼───┼───┤
│二│同上  │6.至│三萬元  │10.    │AG0000000 │甲○○│陳銘淵│
│十│      │5.間│        │          │          │      │      │
└─┴───┴────┴────┴─────┴─────┴───┴───┘
附表四（證人甲○○支票簿之領取及使用情形）：
（一）八十九年四月六日領取票號0000000號起計五十
      張，兌付四十五張，尚餘五張。
（二）八十九年五月五日領取票號0000000號起計二十
      五張，兌付二十張，作廢一張，尚餘四張。
（三）八十九年七月二十日領取票號0000000號起計二
      十五張，兌付十一張，尚餘十四張。
附表五（被告丁○○及乙○○共同偽造被害人甲○○支票之退
      票紀錄明細表）：
┌──┬────┬────┬────┬──┬────┬────┬────┐
│編號│支票號碼│金    額│退 票 日│編號│支票號碼│金    額│退 票 日│
├──┼────┼────┼────┼──┼────┼────┼────┤
│ 一 │0000000 │ 二萬元 │ 10. │十三│0000000 │ 三萬元 │ 1. │
├──┼────┼────┼────┼──┼────┼────┼────┤
│ 二 │0000000 │ 三萬元 │ 5.3. │十四│0000000 │ 三萬元 │ 10.2. │
├──┼────┼────┼────┼──┼────┼────┼────┤
│ 三 │0000000 │ 二萬元 │ 10. │十五│0000000 │ 三萬元 │ 5. │
├──┼────┼────┼────┼──┼────┼────┼────┤
│ 四 │0000000 │ 二萬元 │ 7.5. │十六│0000000 │ 三萬元 │ 4.1. │
├──┼────┼────┼────┼──┼────┼────┼────┤
│ 五 │0000000 │ 三萬元 │ 8. │十七│0000000 │ 三萬元 │ 3.1. │
├──┼────┼────┼────┼──┼────┼────┼────┤
│ 六 │0000000 │ 三萬元 │ 7. │十八│0000000 │ 二萬元 │ 2.14. │
├──┼────┼────┼────┼──┼────┼────┼────┤
│ 七│0000000 │ 三萬元 │ 10. │十九│0000000 │ 二萬元 │ 2.14. │
├──┼────┼────┼────┼──┼────┼────┼────┤
│ 八 │0000000 │ 三萬元 │ 7. │二十│0000000 │ 二萬元 │ 2.6. │
├──┼────┼────┼────┼──┼────┼────┼────┤
│ 九 │0000000 │ 三萬元 │ 8. │二一│0000000 │ 二萬元 │ 2.6. │
├──┼────┼────┼────┼──┼────┼────┼────┤
│ 十 │0000000 │ 三萬元 │ 12. │二二│0000000 │ 二萬元 │ 3.6. │
├──┼────┼────┼────┼──┼────┼────┼────┤
│ 十 │0000000 │ 三萬元 │ 5.3. │    │        │        │        │
│ 一 │        │        │        │    │        │        │        │
├──┼────┼────┼────┼──┼────┼────┼────┤
│ 十 │0000000 │ 三萬元 │ 11. │    │        │        │        │
│ 二 │        │        │        │    │        │        │        │
└──┴────┴────┴────┴──┴────┴────┴────┘
附錄論罪科刑法條
中華民國刑法第二百零一條第一項
意圖供行使之用，而偽造、變造公債票、公司股票或其他有價證
券者，處三年以上十年以下有期徒刑，得併科三千元以下罰金。
刑法第二百十條
偽造、變造私文書，足以生損害於公眾或他人者，處五年以下有
期徒刑。
刑法第二百十六條
行使第二百十條至第二百十五條之文書者，依偽造、變造文書或
登載不實事項或使登載不實事項之規定處斷。
刑法第二百二十條第一項
在紙上或物品上之文字、符號、圖畫、照像，依習慣或特約，足
以為表示其用意之證明者，關於本章及本章以外各罪，以文書論
。
刑法第三百三十九條第一項
意圖為自己或第三人不法之所有，以詐術使人將本人或第三人之
物交付者，處5年以下有期徒刑、拘役或科或併科1千元以下罰金
。
